【裁判字號】    94,重上更(六),87
【裁判日期】    950510
【裁判案由】    貪污治罪條例等
【裁判全文】
臺灣高等法院高雄分院刑事判決    94年度重上更(六)字第87號
上  訴  人
即  被  告  甲○○
選任辯護人  戴國石  律師
上  訴  人
即  被  告  乙○○
選任辯護人  林樹根  律師
            邱麗妃  律師
            莊雯琇  律師
上列上訴人因違反貪污治罪條例等案件，不服臺灣高雄地方法院
86年度訴字第324 號中華民國86年3 月12日第一審判決（起訴案
號：臺灣高雄地方法院檢察署85年度偵字第21400 號），提起上
訴，判決後，經最高法院第六次發回更審，本院判決如下：
    主  文
原判決關於甲○○、乙○○部分撤銷。
甲○○、乙○○共同行使公務員明知為不實之事項，而登載於職
務上所掌之公文書，足以生損害於公眾，各處有期徒刑貳年，均
緩刑伍年。
    事  實
一、甲○○、乙○○均為財政部高雄關稅局前鎮分局驗貨課驗貨
    關員，負責進出口貨物之查驗，係依據法令從事公務之人員
    。彼等二人於民國85年3 月5 日經由電腦分派，負責查驗賴
    志宏（業經本院前審判決免訴確定）以載興實業股份有限公
    司名義，向高雄關稅局申報自日本進口馬達貨物乙批（進口
    報單號碼：BC/85/U375/0011）， 申報貨名計有：SUMITOMO
    牌GEARMOTOR 、GEAR REDUCER、ROTARY POSITIVEDISLACEME
    NT PU MP等23項貨品，完稅價格為新台幣（下同）1,401,04
    5 元，該課審核小組並於進口報單背面批示：「至少應開6
    箱，BRAND （品牌）、MODE（型式）、QUANTITY（數量）、
    NEW-OR-USED （新舊品）」等，二人乃於當日下午4 時許，
    前往高雄港第70號碼頭進口倉庫，會同辦理該批貨物報關不
    知情之森亞企業有限公司經理吳銘傳一同開驗。賴志宏明知
    所申報進口上開貨物內除報單所載外，尚夾藏有日製新舊品
    舟車零組件及綜合五金等物品，該夾藏舊品部分，未經經濟
    部國際貿易局核發輸入許可證前，依法不得輸入，為順利通
    關進口，乃於進口報單上對進口之貨物名稱、項目、品牌、
    規格予以上開不實記載。甲○○、乙○○二人查驗時，竟共
    同基於行使公務員登載不實公文書之犯意聯絡，依上開批示
    ，指定抽驗該進口之20只木箱中前後上層各3 箱即編號：1
    、2 、3 、11、12、13號木箱（此部分木箱均由賴志宏事先
    於第一層鋪設新品馬達，其下部分則放置新舊品零組件）並
    在檢查編號：1 、2 、3 號木箱時將封箱木條開啟，取出鋪
    於第一層紙箱及其內馬達，明知該馬達為NATIONAL品牌並非
    所申報之SUMITOMO品牌，且其下層夾藏有日製新舊品舟車零
    組件及綜合五金等物品，竟未依前批示就木箱內所裝載貨物
    詳細查驗，另檢查編號：11、12、13號木箱時，則未取下封
    箱木條，僅撬開木條一端略為檢視即再行封箱。二人驗貨完
    畢後，並由甲○○於報關時所附之裝箱單（PACKING LIST）
    上簽註：「CASE：1 、2 、3 、11、12、13抽核無訛」之不
    實事項，再由甲○○、乙○○其中1 人在進口報單上蓋「依
    批示P/L 查驗結果，如報單挑認」之戳章後，由甲○○蓋其
    本人當日日期戳章；乙○○則在其上簽名，表示查驗結果與
    報單相符，其等明知而仍故意不實簽註記載其上，並將該報
    單陳送審核後，送交該分局業務一課辦理分估業務而據以行
    使，足生損害於財政部高雄關稅局對進口貨物查核之正確性
    。嗣於同年3 月6 日該局驗貨課課長張清隆發覺有異，指示
    二人再行複驗，甲○○為意圖掩飾，旋即在該進口報單上「
    項次- 貨物名稱、牌名、規格等」欄下加註「Motor&Access
    ory 」（馬達及配件）並蓋其本人85.3.5之日期戳章。嗣因
    法務部調查局航業海員調查處高雄航業海員調查站（下稱高
    雄海調站）於同日早上接獲匿名電話檢舉高雄港70號碼頭有
    走私舟車零組件情事，經向高雄關稅局辦理密報登錄，於同
    日下午前往派員會同複驗，而於上開貨物箱內查獲須經濟部
    國際貿易局核發輸入許可證始能進口之新、舊舟車零組件及
    綜合五金等乙批，始查知上情。
二、案經法務部調查局航業海員調查處高雄航業海員調查站移送
    臺灣高雄地方法院檢察署檢察官偵查起訴。
    理  由
一、訊據上訴人即被告甲○○、乙○○雖供承未依驗貨課審核小
    組批示，對前揭申報貨物為詳細查驗之事實，惟均矢口否認
    有何行使登載不實公文書之犯行，均辯稱：我們與貨主並不
    相識，當時係因查驗時間及人力不足，且該批馬達排列緊密
    ，搬動不易，故僅將3 箱木箱上木條拆下，打開紙箱取出馬
    達查看，並未將包裝馬達紙箱搬出，另外3 箱只是用鐵撬撬
    開1 片木條一端，看到木箱內有包裝馬達紙箱後，即未再開
    啟全部木板條，致未發現下層為舟車零組件及五金等物品，
    當時未做詳細查驗，嗣翌日因認不妥，乙○○乃向股長鄭榮
    春報告，經課長批示複驗時，始發現申報不實，甲○○才在
    報單上載明「Motor& Accessory」，我們並無登載不實之犯
    行云云。
二、經查：
  (一)同案被告賴志宏於85年3 月5 日借用載興實業股份有限公司
    名義，向高雄關稅局申報自日本進口新品馬達貨物乙批（進
    口報單號碼：BC/85/U375/0011）， 申報貨名計有：SUMITO
    MO牌GEAR MO TOR 、GEAR REDUCER、ROTARYPOSI TIVE DISL
    ACEMENT PUMP等，完稅價格為1,401,045 元，高雄關稅局該
    課審核小組並於進口報單背面批示：「至少應開6 箱，BRAN
    D （品牌）、MODE（型式）、QUANTITY（數量）、NEW-OR-U
    SED （新舊品）」等，交由被告2 人負責查驗，被告2 人於
    當日下午4 時許，前往高雄港第70號碼頭進口倉庫查驗，其
    2 人僅對進口之20只木箱中指定抽驗編號：1 、2 、3 、11
    、12、13號木箱，且未依前批示就箱內所裝載貨物詳細查驗
    ，即由被告甲○○於報關時所附之裝箱單（PACKING LIST）
    上簽註：「CASE：1 、2 、3 、11、12、13抽核無訛」之事
    項，再由甲○○、乙○○其中1 人在進口報單上蓋「依批示
    P/L 查驗結果，如報單挑認」之戳章後，由甲○○蓋其本人
    當日日期戳章；乙○○則在其上簽名，表示查驗結果與報單
    相符，其等明知而仍故意不實簽註記載其上，並將該報單陳
    送審核後，送交該分局業務一課辦理分估業務而據以行使，
    足生損害於財政部高雄關稅局對進口貨物查核之正確性。嗣
    於同年3 月6 日該局驗貨課課長張清隆發覺有異，指示二人
    再行複驗，甲○○為意圖掩飾，旋即在該進口報單上「項次
    - 貨物名稱、牌名、規格等」欄下加註「Motor&Access ory
    」（馬達及配件）並蓋其本人85.3.5之日期戳章等情，業據
    被告甲○○、乙○○供認不諱，並經同案被告賴志宏於原審
    及本院前審供認無訛，復經載興實業股份有限公司負責人蔡
    禎祥證述屬實（見偵字卷第44頁），並有進口報單、裝箱單
    、發票、小提單、委任書、貨價申報書等影本在卷可憑（見
    偵字卷第46至54頁）。嗣經調查局人員於85年3 月6 日下午
    派員前往會同複驗，在上開貨物箱內查獲須經濟部國際貿易
    局核發輸入許可證始能進口之新、舊舟車零組件及綜合五金
    等乙批之事實，亦有被告甲○○在進口報單上填載20箱內10
    8 項貨物品名、規格、新舊程度等附卷可佐（見偵字卷第55
    至65頁），足見同案被告賴志宏所申報貨物另夾雜上開未申
    報之新品及舊品甚明。而上該夾雜舊品部分，雖非管制物品
    ，然依行為時經濟部國際貿易局公告「舊品進口簽證審核原
    則」、「實到貨物與原申報或原簽證案件處理要點」、「貨
    品輸入管理辦法」及關稅法第5 條之1 第3 項第2 款規定，
    須申請經濟部國際貿易局核發輸入許可證後始准稅放或限期
    退運或申請繳納相當金額之保證金先行驗放，並限期由貨主
    補證結案，此有經濟部國際貿易局公告「舊品進口簽證審核
    原則」、財政部高雄關稅局85年6 月26日高普前密字第4647
    號函及90年4 月2 日高普前字第90000601號函附卷可稽（見
    原審卷第57頁、本院重上更(三)卷第90至97頁），足證同案被
    告賴志宏未經申請經濟部國際貿易局核發輸入許可證即夾帶
    未申報之新、舊舟車零組件及綜合五金等物品進口，應係真
    實。證人即財政部高雄關稅局前鎮分局驗貨課股長鄭榮春於
    原審雖證稱：85年10月10日國貿局重新規定類似本案的舊貨
    ，按其新舊程度課稅放行，85年3 月5 日當時，本件貨品不
    准進口等語（見原審卷第52頁），核與本件行為時經濟部國
    際貿易局公告之上開法令規定不符，顯有誤會，尚難酌採。
  (二)被告甲○○、乙○○於高雄海調站訊問時均供稱：初次開驗
    時，未完全依課長指示開驗，僅將3 箱木箱上木條拆下，打
    開紙箱取出馬達看，未將包裝馬達紙箱搬出，另外3 箱只是
    用鐵撬撬開1 片木條一端，看到木箱內有包裝馬達紙箱後，
    即未再開啟全部木板條等語，惟據證人即當日會同驗貨之森
    亞企業有限公司經理吳銘傳於調查站時證稱：甲○○、乙○
    ○查驗每個木箱內貨物時，皆有將木箱內之紙箱拿起放在另
    1 紙箱上後，將紙箱開啟查驗等語（見偵字卷第40頁），顯
    見被告甲○○、乙○○2 人當日查驗貨物時，確有將紙箱拿
    出之舉動，被告2 人辯稱僅將馬達取出云云，顯非事實。雖
    證人吳銘傳於調查站訊問時另供稱：「我只是會同關員核對
    報單，查驗貨物是關員的職責，所以我僅站在附近待命。」
    、「查驗時我並未在木箱旁邊，沒有看見箱內貨物放置情形
    ，江、劉2 人的查驗貨物情形，我並不清楚。」云云（偵查
    卷第40頁背面、41頁正面），惟證人吳銘傳於本院已到庭補
    充說明：當時我站在工作室旁邊，距離那些木箱大約有7 、
    8 公尺遠，所以我看不到木箱裡面的情形等語甚明（見本院
    重上更(五)卷二第482 頁），足見前揭證人吳銘傳於調查站時
    證稱：甲○○、乙○○查驗每個木箱內貨物時，皆有將木箱
    內之紙箱拿起放在另1 紙箱上後，將紙箱開啟查驗等語，確
    係其親自所見，自得採為認定被告2 人犯行之證據。雖證人
    吳銘傳於原審及本院重上更(五)調查時翻異，否認曾為上開陳
    述，並改稱：我看到被告2 人從木箱內拿出類似馬達的東西
    云云（見原審卷第92頁、本院重上更(五)卷二第481 頁），核
    與其最初於調查站之證詞不符，衡諸常情，證人吳銘傳於調
    查站作證時，最接近案發時點，應無暇權衡利弊得失，其證
    詞之真實性及可信度較高，而其於原審及本院重上更(五)審理
    作證時，距案發時間已久，其證詞恐因外力介入而失真，有
    迴護被告2 人之可能，尚難採信。
  (三)證人即案發時之開箱工人吳柏松於本院上訴審證稱：「前面
    3 個木箱，沒有取出紙箱看，是用割開的。」「箱子排列很
    整齊，沒有空隙，紙箱沒有拿出來，因為木箱和一般人的頭
    一樣高。」等語（見本院上訴卷第95、96頁），其於本院重
    上更(五)審理中亦到庭證述：他們要我先開前面3 個木箱，我
    打開木箱後，被告等就直接割開紙箱，拿出馬達，紙箱沒有
    搬出來等情（見本院重上更(五)卷二第482 頁），惟證人吳柏
    松係分別於86年6 月11日、93年10月7 日到庭作證，距案發
    時間已逾1 年以上，其每日在高雄港碼頭倉庫從事開箱作業
    ，反覆實施相同之作業程序，理應對本件開箱作業過程無特
    殊印象方符情理，其竟於1 年餘後仍能清楚記憶被告2 人僅
    自木箱拿出馬達而未取出紙箱，顯然有違常情，其證詞應係
    附和被告2 人之詞，不足採信。
  (四)被告2 人所開封之木箱中僅第一層所放置之紙箱內裝有申報
    之馬達，下層則為舟車零組件及五金等物品，第一箱所置放
    紙箱規格僅為19×41×21（公分）及19×18×17（公分），
    稍加翻動即可發現下藏之物品等情，有上開貨物被查獲後之
    照片附卷可稽（見偵字卷第98至109 頁），並經檢察官勘驗
    屬實，製有勘驗筆錄可參（見他字第426 號卷第5 頁）。且
    被告甲○○、乙○○2 人當日曾將木箱內之上開紙箱拿起，
    放在另1 紙箱上，再將該紙箱打開查驗其內貨物，已詳敘如
    前，是彼等既將該第一層紙箱拿起，當可發現在下層之舟車
    零組件及舊五金等物品，乃理之當然。又進口報單上所申報
    之貨品均為「住友」牌（SUMITOMO）之馬達，惟被告甲○○
    、乙○○所開封查驗之6 只木箱內第一層紙盒包裝及其內馬
    達均有「國際牌」（NATIONAL）字樣，清晰可見，亦有該進
    口報單及上開貨物被查獲時之照片附卷可憑（見偵查卷第10
    7 、108 、109 頁），二者顯不相符，且經複驗結果編號：
    1 、2 、3 、11、12、13號木箱內申報之馬達均為「國際牌
    」（NATIONAL），並無「住友」牌（SUMITOMO）之馬達，有
    財政部高雄關稅局90年4 月2 日高普前字第90000601號函附
    複驗清單在卷可稽（見本院重上更(三)卷第90至97頁）。徵諸
    高雄關稅局前鎮分局驗貨課審核小組亦已於該進口報單「查
    驗要點批示」欄中批示應注意其「BRAND （品牌）」，被告
    2 人均任驗貨關員已久，竟無視於馬達上品牌名稱是否與報
    單上記載相同，仍於裝箱單上簽註「抽核無訛」及於進口報
    單上加註「依批示P/L 查驗結果，如報單挑認」字樣，此舉
    難謂被告等僅屬失當行為而無明知為不實之事項而登載之故
    意。又進口報單上所蓋「依批示P/L 查驗結果，如報單挑認
    」字樣之戳章，係被告2 人其中1 人所蓋，業據被告2 人於
    本院供明（見本院重上更(五)卷一第79頁），被告2 人登載不
    實之事實甚明，而其二人登載不實之目的，依當時情形觀之
    ，顯係意圖使賴志宏之上開未申報舊品順利通關，殆無疑義
    。雖被告甲○○於原審庭呈照片顯示該批馬達上亦有
    SUMITOMO字樣，惟被告2 人為不實登載，已如上述，縱進口
    報關之20箱內有少部分SUMITOMO馬達，亦難為被告等有利之
    認定。
  (五)另被告甲○○、乙○○辯稱：我們是於85年3 月5 日下午4
    時到達高雄港第70號碼頭倉庫查驗該批貨物，而該倉庫關門
    之時間為下午5 時，因時間不足始未發現有申報不實貨物云
    云。然被告甲○○、乙○○2 人當日查驗本件之前只有另3
    只貨櫃需查驗，有進口派驗報單清表可稽（見原審卷第75頁
    ），被告2 人就此部分查驗情形均屬正常，且無時間不足情
    事，而本件查驗貨物在時間上尚有1 小時之時間可供查驗，
    復以被告2 人之力，配合其他工作人員，且對驗貨乙事均屬
    熟悉，如此草率查驗顯不符常理。再則，上開貨物除上層紙
    箱係馬達之外，其餘均為舟車零組件及舊五金等物品，若謂
    被告甲○○、乙○○在課長張清隆於同年3 月6 日指示複驗
    時，始發現有申報不符之情，則應明確加以記載，不應僅於
    該進口報單上加註「Motor&Accessory 」（馬達及配件）等
    籠統字樣，並由被告甲○○蓋其本人85.3.5之日期戳章，其
    等2 人有故意登載不實之犯行，甚為灼然。被告甲○○、乙
    ○○雖辯稱：因調查人員及政風人員將報單拿走而無法續行
    查驗致未填載細目云云，惟查被告甲○○、乙○○於接受複
    驗批示後，係於85年3 月6 日下午1 時許即前往高雄港第70
    號碼頭倉庫複驗，至當天下午2 時許，始由調查站及海關機
    動隊人員前來複驗等情，為被告甲○○、乙○○供明在卷，
    則被告2 人進行複驗已達1 小時之久，時間非短，其等既已
    知載興公司名義進口之貨物有問題，且依卷附照片（見偵查
    卷第98至109 頁），可明顯看出其內之貨物除馬達外，多為
    舟車零組件及舊五金等物，並非馬達配件，惟其等卻仍未確
    實逐一記載其不符之情形，竟僅於進口報單上簽註「Motor&
    Accessory 」（馬達及配件），由此益顯被告2 人上開舉止
    意在掩飾其先前未據實登載之犯行。被告上述辯解，委無足
    採。另被告2 人又辯以：85年3 月6 日之複驗是延續85年3
    月5 日之初驗，所以複驗時蓋85年3 月5 日之日期戳章，不
    是故意倒填日期登載不實云云，惟證人即案發時高雄關稅局
    前鎮分局副分局長何俊盛於本院已證述：一般作法，是哪一
    天複驗就蓋哪一天的日期等語（見本院重上更(五)卷二第388
    頁），佐以本院向財政部高雄關稅局於89年間曾經進行複驗
    之進口報單第BC/89/X979/0002 號，其上蓋用之初驗日期戳
    章為89年5 月30日，複驗日期戳章為89年6 月8 日，有財政
    部高雄關稅局93年6 月23日0931004381號函附上開進口報單
    可稽（見本院重上更(五)卷第407 至409 頁），足證海關人員
    於複驗時蓋用之複驗日期戳章應係實際實施複驗之日期，而
    非初驗之日期，應無足疑。被告2 人所辯上情，顯係卸責之
    詞，殊無可信。
  (六)證人即驗貨課股長鄭榮春於原審調查時雖證稱：3 月6 日上
    午10時許，驗貨員乙○○向其說某報單驗得不詳細，我即於
    11時向課長報告，於下午派員複驗，課長同意等語（見原審
    卷50頁）；另證人張清隆（即財政部高雄關稅局前鎮分局驗
    貨課課長）於原審調查時雖亦證稱：3 月6 日上午10時至11
    時，股長鄭榮春向我說有批貨驗得不落實，我批示複驗等語
    （見原審卷62頁）；證人蕭名洪於本院雖證稱：「乙○○驗
    完後第二天（3 月6 日）早上... 我與乙○○去亞太貨櫃場
    驗貨時，股長來時乙○○跟股長報告前一天貨驗得不夠詳細
    ，想要重新複驗，印象中股長有應答」「的確他（乙○○）
    有跟股長報告」「乙○○有和股長說前一天驗的報單有不詳
    細，想要再驗、（見本院上更(一)卷第82頁、重上更(四)卷第99
    頁）。惟查：被告甲○○於調查站時已供承：於85年3 月6
    日中午驗完貨回辦公室，課長張清隆就將載興公司的報單交
    給我，要我下午再去複檢之語；另被告2 人於偵查中亦一致
    陳稱：是張清隆決定複驗的等語（偵卷第20頁、第114 頁）
    ，足見被告2 人於調查站及偵查中並未陳明本件是由彼等主
    動告知股長查驗不實，促股長告知課長後進行複驗等情事，
    另證諸證人張張清隆於調查站時陳稱：「是由我批註，我係
    於85年3 月6 日上午11時許批註複驗，當時係由辦公室同仁
    向我表示，85年3 月5 日下午70號碼頭所查驗之馬達貨物可
    能有問題，於是我才決定要求複驗」；於偵訊時供述：「因
    為3 月6 日早上有同事跟我講可能有問題」等語（見偵卷第
    37頁、第123 頁），經核與其於歷審審理時所稱是鄭股長告
    訴我有批貨驗的不夠落實等語；及證人鄭榮春、蕭名洪所證
    述上情，並不相符，況依證人鄭榮春於本院更(一)審時證述：
    我回到辦公室跟課長報告，課長就口頭交代下午請他們複驗
    之語（本院更(一)卷第59頁），經核亦與證人張清隆所述是由
    伊於報單上親自批註請複驗之情不符。再者，據高雄海調站
    函覆稱：本案係於85年3 月6 日上午10時35分受理匿名檢舉
    電話並於同日上午11時通知高雄關稅局政風室人員，該室立
    即辦理密報登陸，並通知機動巡查隊會同於是日下午2 時前
    往複驗... 等語，有該站88年6 月7 日（88）衛法字第7402
    10號函在卷可查（本院更(二)卷第73、74頁），另證人即海調
    站人員蕭忠輝於本院前審亦為如是之證述（本院重上更(五)卷
    第175 至177 頁），佐以證人即時任高雄關稅局前鎮分局政
    風室人員程鼎堯於本院上訴審證稱：3 月6 日10時，同事接
    獲海調站打來電話，說70號碼頭倉庫有密藏舟車零件... 與
    海調站協調好，由前鎮分局查有無可疑報單... 之語（見本
    院上訴審卷第250 頁）；於本院重上更(五)審時證稱：3 月6
    日11點接獲高雄關稅局政風室電話通知，因海調站接獲密報
    ，... 說70號碼頭有不法物品... 所以當時海調站、我們關
    稅局就協調，先做密報登陸，並通知前鎮分局先過濾... 當
    時海調站接獲檢舉先聯絡總局，總局再聯絡前鎮分局副分局
    長... ，那時關稅局是先通知前鎮分局副分局長何俊盛，由
    前鎮分局不知是誰過濾後，認為本件可能有問題，才通知我
    們到場複驗的等語（本院重上更(五)卷第207 頁），足見高雄
    關稅局前鎮分局約於是日即85年3 月6 日上午11時許，應已
    知悉此件檢舉案已明。證諸證人即時任前鎮分局副分局長何
    俊盛於本院更五審時證述：若是有密報案件，應該有書面資
    料，若是指派誰，應該是由課長去指派，而非副分局長...
    不會直接指派人去驗貨... 之語（本院重上更(五)卷第382 、
    383 頁），並對照前述證人張清隆證稱伊係於是日11時許批
    註複驗之情，兩者時間相吻合，及前述證人張清隆所述是因
    同事告知85年3 月5 日下午70號碼頭查驗之馬達貨物可能有
    問題，伊才決定複驗之情，可證證人張清隆是因該批進口貨
    物有問題，伊始基於權責批示複驗，至為明確。其嗣後所為
    是聽聞證人鄭榮春轉知驗貨員即被告乙○○告知驗貨不夠詳
    細，要求再驗之情，並非事實。而證人鄭榮春與蕭名洪與被
    告2 人有同事之誼，且其2 人前述所言，均僅述及被告乙○
    ○有談到前一天貨驗得不夠詳細，並未具體指明何批貨物？
    是尚難僅憑證人鄭榮春、張清隆、蕭名洪首揭之證言，即為
    有利於被告2 人之認定。
  (七)綜上所述，被告甲○○、乙○○於裝箱單、進口報單記載「
    抽核無訛」及「依批示P/L 查驗結果，如報單挑認」字樣，
    顯有隱瞞實際情形而故為與事實不符之記載，被告2 人登載
    不實後復據以行使，自足以生損害於財政部高雄關稅局對進
    口貨物查核之正確性甚明。本件事證明確，被告2 人前述所
    辯，顯係事後卸責之詞，不足採信，其等2 人犯行，應堪認
    定。
三、被告甲○○、乙○○均為高雄關稅局前鎮分局驗貨課關員，
    主管進出口貨物查驗工作，為依法令從事公務之人員，其二
    人明知賴志宏進口貨物抽核結果馬達為NATIONAL品牌，並非
    進口報單上所載SUMITOMO品牌，且有違法夾帶未經核發輸入
    許可證之舟車零組件及綜合五金等貨物，仍於裝箱單（PACK
    INGLIST）、 進口報單記載簽註：「CASE 1、2 、3 、11、
    12、13抽核無訛」及「依批示P/L 查驗結果，如報單挑認」
    之不實事項，並將報單送審核後，送交該分局業務一課辦理
    分估業務，足生損害於財政部高雄關稅局對進口貨物查核之
    正確性之行為，係犯刑法第216 條、第213 條之行使公務員
    登載不實罪。其2 人登載不實之低度行為應為行使之高度行
    為所吸收，不另論罪。被告甲○○、乙○○2 人就前開犯行
    ，有犯意聯絡及行為分擔，均為共同正犯。公訴人雖未就對
    於被告2 人在進口報單記載「依批示P/L 查驗結果，如報單
    挑認」之不實事項部分起訴及僅就公務員登載不實文書罪起
    訴，未論及行使，惟與起訴部分為實質上一罪，本院自得併
    予審理。又公訴人認被告甲○○、乙○○2 人於進口報單之
    背面查驗情形欄內記載「GOOD」之不實事項，並由乙○○蓋
    章同意，將該報單陳送審核後，送交該分局業務一課辦理分
    估業務部分，亦涉有刑法第213 條之行使公務員登載不實罪
    嫌云云；惟在上開進口報單背面查驗情形欄內記載「GOOD」
    字樣，係指「裝箱情形」良好，並非謂貨物之情形如何，此
    據被告甲○○、乙○○供明在卷，且卷附照片顯示本件20只
    木箱外觀並無破損情形，所記載「GOOD」字樣即無不實可言
    ，惟此部分與起訴部分為實質上一罪，爰不另為無罪之諭知
    ，附此敘明。
四、公訴意旨另以：被告甲○○、乙○○均為財政部高雄關稅局
    前鎮分局驗貨課驗貨關員，負責進出口貨物之查驗，係依據
    法令從事公務之人員。2 人於85年3 月5 日經由電腦分派，
    查驗被告賴志宏以載興實業股份有限公司名義，向高雄關稅
    局申報自日本進口馬達貨物乙批（進口報單號碼：BC/85/U3
    75/0011 ，申報貨名計有：SUMITOMO牌GEARMOTOR 、GEAR R
    EDUCER、ROTARY POSITIVEDIS LACEMENT PUMP等23項貨品，
    完稅價格為1,401,045 元，該課審核小組並於進口報單背面
    批示：「至少應開六箱，BRAND （品牌）、MODE（型式）、
    QUANTITY（數量）、NEW-OR-USED （新舊品）」等，2 人乃
    於當日下午4 時許，前往高雄港第70號碼頭進口倉庫，會同
    辦理該批貨物報關不知情之吳銘傳一同開驗。被告賴志宏明
    知上開貨物內夾藏有未經許可不得進口之貨物，且進口報單
    上之貨物名稱、項目、品牌、規格亦有明顯虛報之情形，竟
    夥同甲○○、乙○○，於查驗時，同意僅對進口之20只木箱
    中抽驗編號1 、2 、3 、11、12、13號木箱，並在檢查編號
    1 、2 、3 號木箱時僅將封箱木條開啟，取出鋪於第一層馬
    達，而不依前批示就箱內所裝載貨物詳細查驗，檢查11、12
    、13號木箱時，則未取下封箱木條，僅撬開木條一端略為檢
    視即再行封箱。2 人驗貨完畢後，並由被告甲○○於報關時
    所附之裝箱單（PACK INGLIST）上簽註：「CASE1 、2 、3
    、11、12、13抽核無訛」及於進口報單之背面查驗情形欄內
    記載「GOOD」之不實事項，並由被告甲○○蓋章同意，再將
    該報單陳送審核，送交該分局業務一課分估業務，直接圖利
    於被告賴志宏。同年3 月6 日該局驗貨課課長張清隆發覺有
    異，指示2 人再行複驗，甲○○猶意圖掩飾，在該進口報單
    上加註「Motor& Accessory」（馬達及配件）並偽填同年3
    月5 日之日期，惟同時調查局人員向高雄關稅局辦理密報登
    錄，亦前往會同複驗，於上開貨物箱內查獲須經濟部國際貿
    易局核發輸入許可證始能進口之新、舊舟車零組件及綜合五
    金等乙批，始知上情。因認被告甲○○、乙○○另涉有貪污
    治罪條例第6 條第1 項第4 款公務員圖利罪云云。經查：
  (一)本件貨物原申報完稅價格為1,401,045 元，嗣經財政部關稅
    總局驗估處查得價格核算其原申報貨物完稅價格應為5,358,
    204 元，而實到貨物完稅價格為3,643,988 元，實到貨物之
    完稅價格較原申報貨物完稅價格為低，經核算結果，該批貨
    物無漏稅額等事實，有財政部高雄關稅局86年5 月21日高普
    前密字第4786號函、93年2 月9 日高普前字第0930000259號
    函、93年3 月1 日高普前字第0930000454號函各1 份可憑（
    見本院重上更(五)卷一第146 、147 、150 、151 、156 、15
    7 頁），並經證人即財政部高雄關稅局承辦人員李坤珍於本
    院證述甚詳（見本院重上更(五)卷一第200 至206 頁、本院重
    上更(五)卷二第383 至385 頁）。又本件夾雜之舊品部分，均
    非管制物品，然依行為時經濟部國際貿易局公告「舊品進口
    簽證審核原則」、「實到貨物與原申報或原簽證案件處理要
    點」、「貨品輸入管理辦法」及關稅法第5 條之1 第3 項第
    2 款規定，須申請經濟部國際貿易局核發輸入許可證後始准
    稅放或限期退運或申請繳納相當金額之保證金先行驗放，並
    限期由貨主補證結案，業如前述，並經證人即經濟部國際貿
    易局承辦人員張志忠於本院證述無訛（見本院重上更(五)卷二
    第350 至353 頁），而所謂「相當金額之保證金」依關稅法
    施行細則第5 條之2 （現修正為第8 條）第2 項第2 款規定
    ，係指「相當於海關核定進口貨物完稅價之數額」，此有財
    政部高雄關稅局93年2 月9 日高普前字第0930000259號函1
    份可憑（見本院重上更(五)卷一第151 頁），證人李坤珍於本
    院亦證述：保證金是實到貨物價格全額等語甚詳（見本院重
    上更(五)卷一第206 頁），而本件舊品實到貨物完稅價格為3,
    643,988 元，詳如前述，準此，保證金即為3,643,988 元已
    甚明灼。
  (二)本件雖因原申報貨物查得價格之完稅價格較實到貨物完稅價
    格為高，致無逃漏稅額之情事，惟同案被告賴志宏於申報本
    件貨品進口當時，其對於財政部關稅總局驗估處查得價格核
    算其原申報貨物完稅價格，應無任何預見之可能，倘若驗估
    處核算原申報貨物查得價格之完稅價格並未高於其原申報貨
    物完稅價格，賴志宏即得以其申報之完稅價格1,401,045 元
    夾帶3,643,988 元之舊品進口。況本件若依原申報完稅價格
    140 餘萬元計算，應課稅11萬餘元，若依申報貨物查得完稅
    價格530 餘萬元計算，應課稅42萬餘元，若依實到貨物完稅
    價格360 餘萬元計算，應課稅30餘元等情，已經證人李坤珍
    於本院證述屬實（見本院重上更(五)卷一第204 頁），因此，
    設若本件未被查獲，賴志宏即可達其逃漏稅額之目的。又本
    件未申報之舊品等貨物被查獲後，如欲通關放行，賴志宏須
    繳納高達3,643,988 元之保證金，已如前述，然本件如未被
    查獲，賴志宏即無籌措3,643,988 元保證金之必要。再本件
    係因一名自稱「張先生」者於85年3 月6 日上午10時30分許
    ，打電話向航業海員調查處高雄調查站（下稱海調站）檢舉
    稱：高雄港70號倉庫現在大批舟車零組件違法進口，準備放
    行，請盡速派員查緝等語，海調站乃聯絡財政部高雄關稅局
    政風室，惟因檢舉範圍太大，海調站及高雄關稅局政風室承
    辦人員協調後，乃電話通知財政部高雄關稅局總局，由總局
    通知高雄關稅局前鎮分局，經高雄關稅局前鎮分局過濾後，
    認為本件可疑，乃通知海調站及高雄關稅局政風室承辦人員
    到場複驗等事實，已經海調站人員蕭忠輝、高雄關稅局政風
    室人員程鼎堯於本院前審證述甚明，並有海調站重要電話登
    錄簿、受理檢舉案件報備表各1 份附卷可稽（見本院重上更
    (五)卷一第126 、180 、181 、207 頁），益徵本件夾帶未申
    報之貨物進口，確有不法情事存在。綜上各情，賴志宏夾帶
    本件未申報之舊品等貨物進口，實具有不法利益存在，被告
    二人為前述登載不實犯行時，應具有使賴志宏順利夾帶上開
    未申報之貨物進口，圖利賴志宏之犯意，甚為明灼。
  (三)按犯罪後之法律已廢止其刑罰者，應諭知免訴之判決，刑事
    訴訟法第302 條第4 款定有明文。至所謂犯罪後之法律已廢
    止其刑罰者，不僅指刑事處罰條文業經廢止而言，即因修改
    刑事法律之結果，使原條文規定之犯罪構成要件變更，致起
    訴時認係刑事犯罪行為，但審判中已不以為係刑事犯罪者，
    亦包括在內。本件被告2 人被訴涉犯貪污治罪條例第6 條第
    1 項第4 款公務員圖利罪嫌，惟貪污治罪條例第6 條第1 項
    第4 款已於90年11月7 日公布修正為：對於主管或監督之事
    務，明知違背法令，利用職權機會或身分圖自己或其他私人
    不法利益，因而獲得利益；並刪除未遂犯之處罰。本件被告
    2 人雖具有圖利同案被告賴志宏夾帶未申報之貨物不法通關
    之犯意，惟該批未申報之貨物於複驗時即被查獲，同案被告
    賴志宏尚未獲得利益，被告2 人圖利賴志宏之犯行未達既遂
    程度，而屬未遂犯，核與新修正圖利罪之犯罪構成要件顯不
    該當，被告2 人行為後之法律已廢止其刑罰，揆之前述說明
    ，本應為免訴之判決，惟因公訴人認被告2 人此部分罪嫌與
    前述論罪科刑之行使公務員登載不實公文書罪部分有牽連犯
    之裁判上一罪之關係，爰不另為免訴諭知。
五、原審就被告甲○○、乙○○部分論罪科刑，固非無見。惟查
    ：本件初次查驗雖通過，但翌日複驗貨品即被查獲，同案被
    告賴志宏尚未獲得利益，核與新修正公務員圖利罪之犯罪構
    成要件顯不該當，被告甲○○、乙○○行為後之法律已廢止
    其刑罰，原判決對於被告2 人涉犯公務員圖利罪部分，論罪
    科刑，尚有未洽，已詳述如前。被告甲○○、乙○○上訴意
    旨，否認犯罪，指摘原判決不當，雖均無理由，惟原判決既
    有上述可議之處，自屬無可維持，應由本院將原判決關於被
    告甲○○、乙○○部分撤銷改判。爰審酌被告甲○○、乙○
    ○平日素行良好，執行職務明知查驗之貨物不符，竟罔顧職
    責，登載不實事項於職務上所掌之公文書，影響海關關防，
    犯罪後否認犯行，態度非佳等一切情狀，各量處有期徒刑2
    年，以資警惕。末查被告2 人前均未曾受有期徒刑以上刑之
    宣告，臺灣高等法院被告前案紀錄表在卷足稽，而被告2 人
    所犯本件犯行所歷經之偵審程序，前後已逾10年，因認其2
    人經此偵審及罪刑之宣告，當知所警惕，信無再犯之虞，本
    院認其所宣告之刑，以暫不執行為適當，爰均併宣告緩刑5
    年。
六、同案被告賴志宏部分，已經判決確定，自不另論列，附此敘
    明。
據上論結，應依刑事訴訟法第369 條第1 項前段、第364 條、第
299 條第1 項前段，刑法第28條、第216 條、第213 條、第74條
第1 款，判決如主文。
本案經檢察官姜麗儒到庭執行職務。
中    華    民    國    95    年    5     月    10    日
                  刑事第七庭    審判長法  官   莊飛宗
                                      法  官   曾逸誠
                                      法  官   黃三友
以上正本證明與原本無異。
如不服本判決應於收受本判決後10日內向本院提出上訴書狀，其
未敘述上訴理由者，並得於提起上訴後10日內向本院補提理由書
狀（均須按他造當事人之人數附繕本）「切勿逕送上級法院」。
中    華    民    國    95    年    5     月    11    日
                                      書記官    黃玉珠
附錄本件判決論罪科刑法條：
刑法第213 條：
公務員明知為不實之事項，而登載於職務上所掌之公文書，足以
損害於公眾或他人者，處1 年以上7 年以下有期徒刑。
刑法第216 條
行使第210 條至第215 條之文書者，依偽造、變造文書或登載不
實事項或使登載不實事項之規定處斷。


司法院資訊處製作；財團法人民間司法改革基金會備份。
